ACORDAO-COMPLETO-2585902

ACÓRDÃO 2831/2023 ATA 10/2023 - SEGUNDA CÂMARA

VISTOS, relatados e discutidos estes autos de Representação, formulada pela empresa Cland Construção e Locação Ltda. - ME, a respeito de possíveis irregularidades ocorridas no Município de Angical-BA, relacionadas à Concorrência Pública 001/2017, que teve por objetivo a contratação de empresa para execução dos serviços de construção/complementação de estradas vicinais, em projeto de assentamento de reforma agrária no município, utilizando recursos federais oriundos do Convênio Siafi 839399, no valor de R$ 2.950.000,00; 
ACORDAM os Ministros do Tribunal de Contas da União, reunidos em Sessão de 2ª Câmara, diante das razões expostas pelo Relator, em:
9.1. declarar a nulidade, de ofício, das comunicações encaminhadas à Veralúcia de Jesus Silva (CPF XXX.153.025-XX) , nos termos do art. 174 do Regimento Interno, e excluí-la do rol de responsáveis;
9.2. retificar, por inexatidão material, os itens 9.2. e 9.3. do Acórdão 3703/2019-TCU-Segunda Câmara, excluindo a referência ao nome de Veralúcia de Jesus Silva, mantendo inalterados os demais dispositivos do referido acórdão;
9.3. reconhecer a incidência da prescrição intercorrente da pretensão punitiva do TCU em relação à conduta de Veralúcia de Jesus Silva, membro da Comissão Permanente de Licitação da Prefeitura Municipal de Angical/BA, de CPF XXX.609.301-XX, com fundamento no art. 1º, caput e § 1º, da Lei 9.873/1999, c/c os arts. 4º, 8º, caput, e 11 da Resolução-TCU 344/2022;
9.4. dar ciência desta deliberação à Veralúcia de Jesus Silva (CPF XXX.153.025-XX) .

REPRESENTAÇÃO. Representação com pedido de cautelar Concorrência Pública nº 001/2017, promovido pelo município de Angical/BA, para a contratação de empresa especializada na execução dos serviços de engenharia necessários para a construção/complementação de estradas vicinais, em projeto de assentamento de Reforma Agrária, do município de Angical/BA. Representante: Cland Construção e Locação - ME.

Segunda Câmara

Município de Angical - BA.

3. Interessados/Responsáveis:
3.1. Responsáveis: Gilson Bezerra de Souza (XXX.764.111-XX); Jose Rafael Pereira de Albuquerque (XXX.852.825-XX); Robson Silva Moreira (XXX.776.815-XX); Veralúcia de Jesus Silva (XXX.609.301-XX).

13.1. Ministros presentes: Vital do Rêgo (Presidente), Augusto Nardes, Aroldo Cedraz (Relator) e Antonio Anastasia.
13.2. Ministro-Substituto presente: Marcos Bemquerer Costa.

AROLDO CEDRAZ

Adoto, como Relatório, a instrução lavrada por auditor da Secretaria de Controle Externo da Agricultura e do Meio Ambiente (peça 146) , cujo encaminhamento contou com a concordância do escalão dirigente da referida unidade técnica especializada (peças 147 e 148) e com a anuência do representante do Ministério Público que atua junto ao TCU (peça 150) :
"INTRODUÇÃO
1.	Trata-se representação formulada pela empresa Cland Construção e Locação Ltda. - ME a respeito de possíveis irregularidades ocorridas na Prefeitura Municipal de Angical/BA, relacionadas à Concorrência Pública 1/2017 que teve por objetivo a contratação de empresa para execução dos serviços de construção/complementação de estradas vicinais, em projeto de assentamento de reforma agrária no município.
2.	No transcurso do processo foi instada a manifestar-se em audiência, a homônima de CPF XXX.153.025-XX, em lugar da responsável Sra. Veralúcia de Jesus Silva de CPF XXX.609.301-XX. Assim, por despacho de autoridade (peça 145) , os autos foram encaminhados à unidade técnica instrutora do feito para fins de apreciação e exame de pretensa nulidade de ofício decorrente de vício de citação, além da adoção das demais medidas processuais que entender pertinentes.
HISTÓRICO
3.	O representante, à peça 2, relatou que a Concorrência Pública 1/2017 realizada pela prefeitura Municipal de Angical/BA, estava eivada de vícios que elidiam a participação de potenciais licitantes e comprometia o objetivo da Lei de Licitações e da própria Administração Pública.
4.	Mencionou que tomou conhecimento da publicação do edital e o adquiriu, mediante pagamento do Documento de Arrecadação Municipal a quantia de R$100,00 (cem reais) .
5.	Prosseguiu afirmando que agendou com os representantes da Prefeitura a visita técnica exigida para habilitação, nos termos da exigência contida no edital, in verbis:
12.2.43.7. A vistoria técnica é obrigatória e deverá ser feita pelo responsável técnico da empresa interessada. Para tanto o mesmo deverá agendar com o representante da prefeitura a visita o qual no fim da mesma emitirá o atestado que deverá constar na proposta, no prazo de até 72 horas úteis da data da licitação, que será de responsabilidade da contratada a ocorrência de eventuais prejuízos ou erros no dimensionamento da proposta;
6.	No entanto, a empresa representante afirmou que, após percorrer mais de 800 km até a localidade, encontrou dificuldades para localizar os prepostos da Prefeitura e que, ao final, foi informado que não seria fornecido o atestado.
7.	Por fim, requereu do Tribunal que fosse impugnado o edital.
8.	Em instrução inicial (peça 12) , a Secex-BA considerou que a representação preenchia os requisitos de admissibilidade constantes nos art. 235 e 237, VII do RI/TCU c/c o art. 113, § 1º, da Lei 8.666/1993. 	Ademais, verificou-se a existência do interesse público no trato das questões aventadas e que, em tese, poderiam causar prejuízo à União e ao município de Angical/BA. 
9.	Não obstante os relatos, constatou-se que o representante não encaminhou cópia do edital que poderia configurar a ocorrência da irregularidade.
10.	Procedeu-se busca na página eletrônica do município (www.portaldatransparencia/prefeitura/angical) , porém não foi possível obter cópia do edital.  
11.	Com isso, concluiu-se, naquele momento, que não poderia ser adotada medida cautelar requerida, por não estar demonstrada a caracterização dos pré-requisitos do fumus boni iuris e do periculum in mora.
12.	Diante disso, sugeriu-se a realização de oitiva e diligência aos representantes da municipalidade para manifestação sobre os fatos apontados, além do encaminhamento de cópia do certame e informações quanto ao estágio do eventual contrato firmado.
13.	Foi sugerido ainda que, caso já houvesse concluído o certame e alguma empresa tenha se sagrada vencedora, esta deveria ser ouvida, nos termos do art. 250, inciso V, do Regimento Interno/TCU.
14.	Por Despacho, o Exmo. Sr. Ministro Aroldo Cedraz, relator dos autos, 	manifestou-se de acordo com a proposta da Secex-BA, com exceção da proposta de oitiva da licitante vencedora, uma vez que na manifestação da unidade instrutiva nos autos, não havia certeza de que ela exista (peça 15) . 
15.	Decorrente disso, deliberou-se o que segue:
a) a realização de oitiva do Município de Angical-BA, com fulcro no art. 250, inciso V, do Regimento Interno do TCU, para que, no prazo de 15 (quinze) dias, pronuncie-se sobre os fatos apontados na Representação formulada pela empresa Cland Construção e Locação Ltda.- ME. (CNPJ 08.793.876/0001-44) , especialmente aqueles a seguir apontados, alertando-o quanto à possibilidade de o Tribunal vir a determinar a anulação da Concorrência Pública 001/2017, se comprovada ilegalidade, bem como da contratação dela decorrente: 
a.1) exigência de realização de vistoria técnica como condição de habilitação na Concorrência Pública 001/2017, em afronta ao art. 3º, §1º, da Lei 8.666/1993, bem como à vasta jurisprudência do TCU, a exemplo do Acórdão 1842/2013-TCU-Plenário;
a.2) obrigatoriedade de que a vistoria técnica fosse realizada exclusivamente pelo responsável técnico da empresa licitante, também sem que houvesse previsão legal e ferindo o entendimento pacificado do TCU, a exemplo do Acórdão 1264/2010-TCU-Plenário;
a.3) impedimento de participação da empresa Cland Construção e Locação Ltda. - ME na Concorrência Pública 001/2017, cujo representante, mesmo se deslocando ao município para realizar a visita técnica, supostamente teve negado o atestado que lhe permitiria participar do certame;
a.4) ausência de publicação do edital do certame no sítio oficial do município na rede mundial de computadores (internet) , conforme disposto no art. 8º, § 1º, inciso IV, e §§ 2º e 4º, da Lei 12.527/2011 (Lei de Acesso à Informação) ;
b) a realização de diligência, com fundamento no art. 157 do Regimento Interno do TCU, do Município de Angical-BA, para que, no prazo de 15 (quinze) dias, remeta a esta Corte, preferencialmente em formato digital com extensão *.pdf:
b.1) a íntegra do processo licitatório impugnado (Concorrência Pública 001/2017) , incluindo-se a cópia do edital, das atas do certame e das propostas das participantes; e
b.2) informação sobre estágio da Concorrência Pública 001/2017 e do contrato dela decorrente, informando, entre outras coisas, dados sobre a homologação do certame, a assinatura de contrato, expedições de ordem de serviço e medições já efetuadas; 
c) o encaminhamento de cópia da Representação (peça 1) e da instrução de peça 12 ao Município de Angical-BA, a fim de subsidiar as suas manifestações.
18.	Após o pronunciamento do Ministro Relator, foram procedidas a oitiva e a diligência aos representantes do município de Angical/BA, conforme ofício à peça 16.
16.	O município de Angical/BA apresentou a sua manifestação, nos termos contidos às peças 18, 19 e 20. Diante da manifestação e dos documentos apresentados pelo prefeito de Angical/BA, a unidade técnica instruiu novamente o feito (peça 26) . 
17.	 Decorrente da análise, considerou-se que o dirigente municipal não logrou êxito em demonstrar o saneamento das supostas irregularidades apontadas, seja de ter modificado o edital com relação à obrigatoriedade da visita técnica, seja pela publicação do edital em página oficial do município. 
18.	 Em razão das irregularidades na condução do certame, considerando-se ainda que eventual medida cautelar que pudesse vir a paralisar o contrato, poderia acarretar maior prejuízo à coletividade, entendeu-se pertinente que os responsáveis deveriam ser ouvidos em audiência para apresentarem suas razões de justificativas quanto às irregularidades. 
19.	 Assim, a instrução encaminhou os autos com proposta de audiência dos responsáveis, com fundamento no art. 250, inciso IV, c/c o art. 237, parágrafo único, do RI/TCU, para que, no prazo de quinze dias, apresentassem razões de justificativa, nos seguintes termos:
a) Sr. Gilson Bezerra de Souza (CPF XXX.764.111-XX) , Prefeito do Município de Angical/BA, 
a.1) por não ter disponibilizado no sítio eletrônico do município na Internet o edital da Concorrência Pública 001/2017, conforme estabelece o art. 8º, §1º, inciso IV, e §§2º e 4º, da Lei 12.527/2011; 
a.2) por ter aprovado o edital e homologado a Concorrência Pública 001/2017 com exigência de realização de visita técnica como condição de habilitação no certame (subitem 12.2.4.3.7) , em afronta ao art. 3º, §1º, da Lei 8.666/1993, bem como à vasta jurisprudência do TCU, a exemplo do Acórdão 1842/2013-TCU-Plenário (subitem 12.2.43.7) , mesmo após a cláusula restritiva ter sido considerada indevida pela própria Comissão de Licitação, em análise de recurso interposto pela Construtora Marfim Ltda. e pela Abrigo Construtora Ltda.
b) 	Srs. José Rafael Pereira de Albuquerque (CPF  XXX.852.825-XX) , Robson Silva Moreira (CPF XXX.776.815-XX) e Veralúcia de Jesus Silva (CPF XXX.153.025-XX) , respectivamente, presidente e membros da Comissão Permanente de Licitação da Prefeitura Municipal de Angical/BA por ter dado prosseguimento à licitação Concorrência Pública 001/2017 com exigência de realização de visita técnica como condição de habilitação no certame (subitem 12.2.4.3.7) , em afronta ao art. 3º, §1º, da Lei 8.666/1993, bem como à vasta jurisprudência do TCU, a exemplo do Acórdão 1842/2013-TCU-Plenário (subitem 12.2.43.7) , mesmo após a cláusula restritiva ter sido considerada indevida pela própria Comissão de Licitação, em análise de recurso interposto pela Construtora Marfim Ltda. e pela Abrigo Construtora Ltda.
c) encaminhar aos responsáveis cópia da peça 18, p. 15-16 (impugnação do edital) , peça 18, p. 29-52 (cópia do edital) , peça 19, p. 189-190 (Ata de abertura e recebimento das propostas) , peça 19, p. 191 (homologação do certame) , peça 19, p. 164-197 (Recurso) , peça 19, p. 200-204 e da presente instrução aos responsáveis a fim de subsidiar as manifestações a serem requeridas.
20.	Em cumprimento ao Despacho do Secretário (peça 28) , foi promovida a audiência dos responsáveis: Gilson Bezerra de Souza (prefeito municipal) , José Rafael Pereira de Albuquerque, Robson Silva Moreira e Veralúcia de Jesus Silva, membros da Comissão de Licitação, por meio dos Ofícios 515, 516, 517 e 518/SECEX-BA (peças 29, 30, 31 e 32) , datados de 20/3/2018.
21.	O Sr. Robson Silva Moreira e a Sra. Veralúcia de Jesus Silva teriam, a princípio, tomado ciência dos ofícios de audiência a eles destinados, conforme documentos constantes das peças 37 e 42 e não apresentaram razões de justificativa quanto às irregularidades verificadas sendo considerados revéis, dando-se prosseguimento ao processo. Este ponto, especificamente quanto à suposta citação da Sra. Veralúcia de Jesus Silva, encontra-se analisado no exame técnico da presente instrução.
22.	Já o prefeito municipal, Sr. Gilson Bezerra de Souza e o presidente da Comissão de Licitação, Sr. José Rafael Pereira de Albuquerque tomaram ciência dos aludidos ofícios, conforme documentos constantes das peças 38 e 36, respectivamente, tendo apresentado, tempestivamente, suas razões de justificativa, de acordo com documentos constantes das peças 35 e 34.  
23.	Em análise às razões de justificativa apresentadas (peça 46) , a unidade técnica concluiu que a irregularidade de exigência de realização de visita técnica como condição de habilitação no certame Concorrência Pública 1/2017 não restou justificada, nem pelo prefeito municipal nem pelos membros da Comissão de Licitação. Diante disso e considerando que a ação dos responsáveis implicou em restrição indevida à competitividade, a Secex/BA propôs a aplicação da multa prevista no art. 58, II da Lei 8.443/92, sugestão acatada pelo Acórdão 3703/2019-TCU-Segunda Câmara (peça 49) .
24.	Nada obstante, os responsáveis citados acostaram aos autos (peça 67) pedido de reexame, infra-assinado pelos quatro responsáveis, pleiteando a exclusão da penalidade de multa, com a sua conversão em advertência, ou, em caráter alternativo, sua redução ao valor mínimo de 5% do máximo deliberado.  
25.	O Tribunal analisou a questão (peças 75 a 79, 100, 101 e 103) culminando no Acórdão 11605/2020-TCU-Segunda Câmara (peça 104) que decidiu pelo conhecimento do recurso impetrado, dando-lhe provimento parcial e reduzindo o valor da multa aplicada a todos os responsáveis. 
26.	Ainda no âmbito do processo, foi acostada carta de exposição de motivos (peça 133) apresentada pelo procurador da homônima da responsável Veralúcia de Jesus Silva informando que sua cliente estaria recebendo as comunicações do TCU equivocadamente por tratar-se de homônima da responsável.
27.	Em instrução à peça 26 foi identificada como responsável, indevidamente, a Sra. Veralúcia de Jesus Silva, de CPF 686.153.025- 53, ao invés da Sra. Veralúcia de Jesus Silva, membro da comissão de licitação, de CPF XXX.609.301-XX e assim seguiram a pesquisa de endereço, a audiência, o acórdão condenatório e as demais notificações processuais. 
28.	Devido ao equívoco, o Exmo. Ministro Aroldo Cedraz, relator do processo, remeteu por despacho (peça 145) , os autos à SecexAgroAmbiental, para fins de apreciação e exame da nulidade de ofício e adoção das medidas que entender pertinentes.
29.	Assim, a presente instrução atende ao comando do despacho de autoridade tratando cada um dos pontos suscitados.
EXAME TÉCNICO
Conduta da Sra.  Veralúcia de Jesus Silva, de CPF 686.153.025- 53 - Homônima
30.	Compulsando os autos, verifica-se que a instrução da Secex-BA (peça 26) elencou a Sra. Veralúcia de Jesus Silva, de CPF 686.153.025- 53 como responsável por possíveis irregularidades identificadas ocorridas na Prefeitura Municipal de Angical/BA, relacionadas à Concorrência Pública 1/2017 que teve por objetivo a contratação de empresa para execução dos serviços de construção/complementação de estradas vicinais, em projeto de assentamento de reforma agrária no município.
31.	Entretanto, a intenção proposta pela unidade técnica era ouvir em audiência a Sra. Veralúcia de Jesus Silva, membro da comissão de licitação, de CPF XXX.609.301-XX, servidora pública não-efetiva da Prefeitura de Angical/BA, conforme dados da Relação Anual de Informações Sociais (Rais) , alçado do DGI consultas (sistema do TCU) . 
32.	A cidadã, destinatária das comunicações do TCU, conforme carta de exposição de motivos (peça 133) apresentada por seu procurador, corresponde a pessoa semianalfabeta, de baixa renda que vive em situação de extrema pobreza em Vitória da Conquista-BA, que nunca foi funcionária ou servidora pública e que sequer tem conhecimento da localização do município de Angical-BA, jamais tendo saído da cidade onde reside.
33.	Verifica-se, conforme previamente analisado na instrução à peça 140, tratar-se de caso de responsabilização de homônimo, configurando vício processual em sua fase originária. Assim, por despacho de autoridade (peça 145) , os autos foram encaminhados à esta unidade técnica para fins de apreciação e exame de pretensa nulidade de ofício decorrente de vício de citação, além da adoção das demais medidas processuais que entender pertinentes.
34.	O art. 174 do RITCU prevê que o Tribunal ou o relator declarará a nulidade de ofício, se absoluta, ou por provocação da parte ou do Ministério Público junto ao Tribunal, em qualquer caso.
35.	O regimento também leciona, no art. 175, que a nulidade do ato, uma vez declarada, causará a dos atos subsequentes que dele dependam ou sejam consequência. Porém, não prejudicará as outras que dela sejam independentes.
36.	No presente caso sugere-se tornar sem efeito as comunicações encaminhadas à Sra. Veralúcia de Jesus Silva, de CPF 686.153.025- 53, bem como excluí-la do rol de responsáveis.
37.	Além disso propõe-se retificar o Acórdão 3703/2019-TCU-Segunda Câmara, retirando dos itens 9.2 e 9.3 a referência a Sra. Veralúcia de Jesus Silva.
Conduta da Sra.  Veralúcia de Jesus Silva, membro da comissão de licitação, de CPF XXX.609.301-XX - Responsável
38.	Verifica-se no documento de resposta da oitiva da Prefeitura de Angical-BA que a Sra. Veralúcia de Jesus Silva, membro da comissão de licitação, possui o CPF XXX.609.301-XX, conforme consta na cópia do sistema Siconv BA (peça 18, p. 21) . Informação confirmada pela pesquisa no sistema "DGI-Consultas" do TCU.
39.	A instrução inicial realizada (peça 12) , conheceu da representação reconhecendo os requisitos de admissibilidade e sugeriu a realização de oitiva do município de Angical/BA para obtenção de documentos e informações necessárias ao melhor entendimento da matéria. Encaminhamento acatado pelo Ministro-relator em despacho à peça 15.
40.	 De posse da documentação apresentada, a unidade técnica instruiu o feito (peça 26) concluindo por ouvir em audiência os responsáveis:
a)	 Sr. Gilson Bezerra de Souza (CPF XXX.764.111-XX) , Prefeito do Município de Angical/BA;
b)	 José Rafael Pereira de Albuquerque (CPF XXX.852.825-XX) , presidente da comissão de licitação;
c)	 Robson Silva Moreira (CPF XXX.776.815-XX) , membro da comissão de licitação; e
d)	 Veralúcia de Jesus Silva (de suposto CPF XXX.153.025-XX) , membro da comissão de licitação.
41.	Ocorre que, o CPF informado como sendo da Sra. Veralúcia de Jesus Silva, membro da comissão de licitação, correspondia, na verdade, ao CPF de pessoa homônima completamente estranha ao certame, conforme tratado nos parágrafos 30 a 37.
42.	Após a realização das comunicações, apenas os Srs. Gilson Bezerra de Souza e José Rafael Pereira de Albuquerque se manifestaram. A unidade técnica concluiu pela rejeição das razões de justificativas apresentadas, assim como, pela revelia dos membros da comissão de licitação, Sr. Robson Silva Moreira e Sra. Veralúcia de Jesus Silva (peça 46) .
43.	Decorrente disso, foi prolatado o Acórdão 3703/2019-TCU-Segunda Câmara que decidiu aplicar multa aos quatro responsáveis indicados (peça 49) . 
44.	Os responsáveis impetraram pedido de reexame em face do citado acórdão (peça 67) pleiteando a conversão da penalidade de multa aplicada em advertência. 
45.	O pedido de reexame foi instruído à peça 100 e culminou no Acórdão 11605/2020-TCU-Segunda Câmara (peça 104) que decidiu pela redução da multa aos responsáveis.
46.	Após o feito, outro recurso foi acostado aos autos (peça 133) . Desta vez, pelo procurador da Sra. Veralúcia de Jesus Silva (CPF XXX.153.025-XX) , homônima da responsável. Recurso admitido (peça 14) e encaminhado pelo Ministro-relator (peça 145) para a unidade técnica.
47.	Sem entrar no mérito da penalidade aplicada, competência exclusiva do Ministro-relator, percebe-se que, decorrente do equívoco ocorrido com relação à utilização de CPF de pessoa homônima para fins de identificação da responsável Sra. Veralúcia de Jesus Silva (CPF XXX.609.301-XX) , membro da comissão de licitação, a responsável, de fato, não recepcionou as comunicações do Tribunal.
48.	O Regimento Interno do TCU (RITCU) prevê os casos de comunicação ao responsável:
Art. 179. A citação, a audiência ou a notificação, bem como a comunicação de diligência e de rejeição de alegações de defesa, far-se-ão:
I - mediante ciência da parte, efetivada por servidor designado, por meio eletrônico, facsímile, telegrama ou qualquer outra forma, desde que fique confirmada inequivocamente a entrega da comunicação ao destinatário; 
II - mediante carta registrada, com aviso de recebimento que comprove a entrega no endereço do destinatário; 
III - por edital publicado nos órgãos oficiais, quando o seu destinatário não for localizado.
49.	Ocorre que, nenhuma das hipóteses previstas foi realizada, não sendo possível comprovar, de forma inequívoca, o conhecimento dos fatos pela responsável.
50.	O art. 234 do RITCU informa que qualquer cidadão, partido político, associação ou sindicato é parte legítima para denunciar irregularidades ou ilegalidades perante o Tribunal de Contas da União. O mesmo artigo, em seu § 3º, leciona que, reunidas as provas que indiquem a existência de irregularidade ou ilegalidade, serão públicos os demais atos do processo, observado o disposto no art. 236, assegurando-se aos acusados oportunidade de ampla defesa. 
51.	No presente caso, não se pode afirmar que a ampla defesa da responsável foi assegurada, visto que, a gestora, membro da comissão de licitação, não recepcionou as comunicações formalizadas pelo Tribunal, tampouco, foi citada por edital.
52.	Também não há que se falar em decurso de prazo pois assim define o RITCU:
Art. 183. Os prazos referidos neste Regimento contam-se dia a dia, a partir da data:
I - do recebimento pela parte: 
a) da citação ou da comunicação de audiência; 
b) da comunicação de rejeição das alegações da defesa; 
c) da comunicação de diligência; 
d) da notificação; 
II - constante de documento que comprove a ciência da parte; 
III - da publicação nos órgãos oficiais, quando a parte não for localizada; 
IV - nos demais casos, salvo disposição legal expressa em contrário, da publicação do acórdão no Diário Oficial da União. 
53.	Decorrente do envio equivocado das comunicações à pessoa estranha ao processo não se verifica a ciência da responsável com relação às irregularidades apontadas. Assim, a Sra. Veralúcia de Jesus Silva, membro da comissão de licitação, de CPF XXX.609.301-XX, não deve ser considerada revel, mas sim, formalmente comunicada para que apresente suas razões de justificativa se assim o desejar, a fim de que seja analisada a sua responsabilização para a irregularidade identificada no caso em questão. 
CONCLUSÃO
54.	Trata-se representação formulada pela empresa Cland Construção e Locação Ltda. - ME a respeito de possíveis irregularidades ocorridas na Prefeitura Municipal de Angical/BA, relacionadas à Concorrência Pública 1/2017 que teve por objetivo a contratação de empresa para execução dos serviços de construção/complementação de estradas vicinais, em projeto de assentamento de reforma agrária no município.
55.	No transcurso do processo foi instada a manifestar-se em audiência, a homônima de CPF 686.153.025- 53, em lugar da responsável de fato Sra. Veralúcia de Jesus Silva de CPF XXX.609.301-XX. Assim, por despacho de autoridade (peça 145) , os autos foram encaminhados a esta unidade técnica para fins de apreciação e exame de pretensa nulidade de ofício decorrente de vício de citação, além da adoção das demais medidas processuais que entender pertinentes.
56.	Com relação à comunicação equivocada da Sra. Veralúcia de Jesus Silva, de CPF 686.153.025- 53, homônima da responsável que deveria ter sido citada verificou-se que, conforme analisado nos parágrafos 30 a 37, trata-se de caso de responsabilização de homônimo, configurando vício processual em sua fase originária. O art. 174 do RITCU prevê que o Tribunal ou o relator declarará a nulidade de ofício, se absoluta, ou por provocação da parte ou do Ministério Público junto ao Tribunal, em qualquer caso.
57.	O regimento também leciona, no art. 175, que a nulidade do ato, uma vez declarada, causará a dos atos subsequentes que dele dependam ou sejam consequência. Porém, não prejudicará as outras que dela sejam independentes.
58.	No presente caso sugere-se tornar sem efeito as comunicações encaminhadas à Sra. Veralúcia de Jesus Silva, CPF 686.153.025- 53, bem como excluí-la do rol de responsáveis. Além disso, retificar o Acórdão 3703/2019-TCU-Segunda Câmara, retirando dos itens 9.2 e 9.3 a referência a Sra. Veralúcia de Jesus Silva.
59.	Com relação à conduta da Sra. Veralúcia de Jesus Silva, membro da comissão de licitação, CPF XXX.609.301-XX, constatou-se que a responsável não recebeu as comunicações necessárias a seu entendimento da matéria e, consequentemente, não teve a oportunidade de exercer seu direito à ampla defesa.  
60.	As comunicações que deveriam ser encaminhadas à gestora foram direcionadas à sua homônima, pessoa estranha ao processo, que somente após o julgamento de mérito apresentou-se no processo por meio de recurso esclarecendo o equívoco.
61.	Assim, sugere-se que a Sra. Veralúcia de Jesus Silva, membro da comissão de licitação, CPF XXX.609.301-XX, não seja considerada revel no processo, visto que, nunca tomou ciência inequívoca das comunicações realizadas. Ainda, deve ser formalmente comunicada para que apresente suas razões de justificativa de modo a exercer seu direito à ampla defesa se assim o desejar.
62.	A matriz de responsabilização encontra-se no Apêndice A.
PROPOSTA DE ENCAMINHAMENTO 
63.	Ante todo o exposto, submetem-se os autos à consideração superior, propondo:
a)	 declarar nulidade de ofício, por provocação da parte, nos termos do art. 174 do RITCU, das comunicações encaminhadas à Sra. Veralúcia de Jesus Silva, CPF 686.153.025- 53;
b)	 excluir do rol de responsáveis a Sra. Veralúcia de Jesus Silva, CPF 686.153.025- 53; 
c)	 retificar, por inexatidão material, o Acórdão 3703/2019-TCU-Segunda Câmara, no que concerne aos itens 9.2 e 9.3, mantendo inalterados os demais dispositivos do referido acórdão, nos seguintes termos: 
	c.1) onde se lê:
"considerar revéis, para todos os efeitos, Robson Silva Moreira e Veralúcia de Jesus Silva, com fundamento no art. 12, § 3º, da Lei 8.443/1992;",
	leia-se:
"considerar revel, para todos os efeitos, Robson Silva Moreira, com fundamento no art. 12, § 3º, da Lei 8.443/1992;"
	c.2) onde se lê:
"aplicar a Gilson Bezerra de Souza (CPF XXX.764.111-XX) , José Rafael Pereira de Albuquerque (CPF XXX.852.825-XX) , Robson Silva Moreira (CPF XXX.776.815-XX) e Veralúcia de Jesus Silva, individualmente, a multa prevista no art. 58, II, da Lei 8.443/1992, no valor de R$ 10.000,00 (dez mil reais) , fixando-lhes o prazo de 15 (quinze) dias, a contar das notificações, para que comprovem, perante o Tribunal (art. 214, inciso III, alínea "a", do Regimento Interno/TCU) , o recolhimento das dívidas ao Tesouro Nacional, atualizadas monetariamente desde a data do presente acórdão até a data dos efetivos recolhimentos, se forem pagas após o vencimento, na forma da legislação em vigor",
leia-se:
"aplicar a Gilson Bezerra de Souza (CPF XXX.764.111-XX) , José Rafael Pereira de Albuquerque (CPF XXX.852.825-XX) e Robson Silva Moreira (CPF XXX.776.815-XX) , individualmente, a multa prevista no art. 58, II, da Lei 8.443/1992, no valor de R$ 10.000,00 (dez mil reais) , fixando-lhes o prazo de 15 (quinze) dias, a contar das notificações, para que comprovem, perante o Tribunal (art. 214, inciso III, alínea "a", do Regimento Interno/TCU) , o recolhimento das dívidas ao Tesouro Nacional, atualizadas monetariamente desde a data do presente acórdão até a data dos efetivos recolhimentos, se forem pagas após o vencimento, na forma da legislação em vigor";
d)	 inserir no rol de responsáveis a Sra. Veralúcia de Jesus Silva, CPF XXX.609.301-XX, membro da Comissão Permanente de Licitação da Prefeitura Municipal de Angical/BA;
e)	 determinar a audiência, com fundamento no art. 250, inciso IV, do RI/TCU, para que, no prazo de quinze dias, a Sra. Veralúcia de Jesus Silva, CPF XXX.609.301-XX, na condição de membro da Comissão Permanente de Licitação da Prefeitura Municipal de Angical/BA, apresente razões de justificativa, por ter dado prosseguimento à Concorrência Pública 1/2017 com exigência de realização de visita técnica como condição de habilitação no certame, em afronta ao art. 3º, §1º, inciso I, da Lei 8.666/1993, bem como à vasta jurisprudência do TCU, a exemplo do Acórdão 1842/2013-TCU-Plenário, mesmo após a cláusula restritiva ter sido considerada indevida pela própria Comissão de Licitação, em análise de recurso interposto pela Construtora Marfim Ltda. e pela Abrigo Construtora Ltda;	
f)	   encaminhar à Sra. Veralúcia de Jesus Silva, CPF XXX.609.301-XX, cópia da peça 18, p. 15-16 (impugnação do edital) , peça 18, p. 29-52 (cópia do edital) , peça 19, p. 189-190 (Ata de abertura e recebimento das propostas) , peça 19, p. 191 (homologação do certame) , peça 19, p. 194-197 (recurso) , peça 19, p. 200-204 (decisão do recurso) , peça 26 (instrução de proposta de audiência) e da presente instrução a fim de subsidiar as manifestações a serem requeridas;
g)	 informar à Sra. Veralúcia de Jesus Silva, de CPF 686.153.025- 53 e à Sra. Veralúcia de Jesus Silva, membro da Comissão Permanente de Licitação da Prefeitura Municipal de Angical/BA, de CPF XXX.609.301-XX, do acórdão que vier a ser proferido, destacando que o relatório e o voto que fundamentam a deliberação ora encaminhada podem ser acessados por meio do endereço eletrônico www.tcu.gov.br/acordaos."
	É o Relatório.

Marcio Franca Teixeira Alves (56.644/OAB-BA), representando Veralucia de Jesus Silva (686.153.025-53).

Procurador Marinus Eduardo De Vries Marsico.

REPRESENTAÇÃO. CONCORRÊNCIA 001/2017. RECURSOS FEDERAIS. CONVÊNIO SIAFI Nº 839399. AUSÊNCIA DE PUBLICAÇÃO DO EDITAL. RESTRIÇÃO AO CARÁTER COMPETITIVO DO CERTAME. EXIGÊNCIA DE VISITA TÉCNICA. INABILITAÇÃO INDEVIDA DE LICITANTE. OITIVAS. AUDIÊNCIAS. OBRA EM ANDAMENTO. SANEAMENTO DE PARTE DAS IRREGULARIDADES. MULTA. PROVACAÇÃO DA PARTE. RESPONSABILIZAÇÃO DE HOMÔNIMO. NULIDADE. RETIRADA DA PARTE DO ROL DE RESPONSÁVEIS. PRESCRIÇÃO DA PRETENSÃO PUNITIVA DE MEMBRO DA COMISSÃO DE LICITAÇÃO. CIÊNCIA.

REPRESENTAÇÃO (REPR)

Unidade de Auditoria Especializada em Agricultura, Meio Ambiente e Desenvolvimento Econômico (AudAgroAmbiental).

Cuidam os autos de representação formulada pela empresa Cland Construção e Locação Ltda. - ME a respeito de possíveis irregularidades ocorridas na Prefeitura Municipal de Angical/BA, relacionadas à Concorrência Pública 1/2017 que teve por objetivo a contratação de empresa para execução dos serviços de construção/complementação de estradas vicinais, em projeto de assentamento de reforma agrária no município.
2.	No curso do processo, após o exame de oitivas, diligências e audiências, o TCU, ao considerar que a ação dos responsáveis implicou em restrição indevida à competitividade, aplicou a multa prevista no art. 58, II, da Lei 8.443/92, no valor de R$ 4.000,00, a Gilson Bezerra de Souza (CPF 214.764.111-15) , José Rafael Pereira de Albuquerque (CPF 826.852.825-72) , Robson Silva Moreira (CPF 036.776.815-10) e Veralúcia de Jesus Silva (CPF 686.153.025-53) , por meio do Acórdão 3703/2019-TCU-Segunda Câmara, alterado em fase de recurso pelo Acórdão 11605/2020-TCU-Segunda Câmara.
3.	Ocorre que, conforme demonstrou o Relatório precedente, houve, de forma equivocada, a responsabilização de pessoa homônima, a saber, Veralúcia de Jesus Silva (CPF 686.153.025-53) , ao invés de Veralúcia de Jesus Silva (CPF 817.609.301-72) , esta - e não aquela - a agente que compôs a comissão de licitação e cuja conduta foi considerada irregular.
4.	Ao examinar a situação, em resposta ao despacho por mim exarado à peça 145, a então SecexAgroAmbiental, com anuência do representante do Ministério Público junto ao TCU (MPTCU) , propôs, em síntese:
	(I) declarar a nulidade, de ofício, por provocação da parte, das comunicações encaminhadas à Veralúcia de Jesus Silva (CPF 686.153.025-53) , nos termos do art. 174 do RITCU e excluí-la do rol de responsáveis; 
	(II)  retificar, por inexatidão material, o Acórdão 3703/2019-TCU-Segunda Câmara, no que concerne aos itens 9.2 e 9.3, mantendo inalterados os demais dispositivos do referido acórdão; 
	(III) inserir no rol de responsáveis a Sra. Veralúcia de Jesus Silva (CPF 817.609.301-72) , membro da Comissão Permanente de Licitação da Prefeitura Municipal de Angical/BA, e determinar a sua audiência.
5.	Adoto como minhas próprias razões de decidir os pareceres que me antecederam, naquilo que não conflitam com o que passo a expor.
6.	 Como restou demonstrado, houve, de fato, responsabilização de homônima, configurando vício processual em sua fase originária, devendo ser declarada a nulidade ex officio, nos termos dos arts. 174 e 175 do Regimento Interno, da indevida responsabilização de Veralúcia de Jesus Silva (CPF 686.153.025-53) , devendo ser tornadas sem efeito as comunicações que lhes foram encaminhadas, bem como excluí-la do rol de responsáveis, além de retificar o Acórdão 3703/2019-TCU-Segunda Câmara, retirando dos itens 9.2 e 9.3 a referência ao seu nome.
7.	Todavia, penso que a proposta de audiência de Veralúcia de Jesus Silva, membro da comissão de licitação, CPF 817.609.301-72, não seja mais cabível, em razão da prescrição da pretensão punitiva no caso concreto.
8.	Declarada a nulidade de todas as comunicações equivocadamente endereçadas à homônima e dos atos processuais subsequentes a ela relacionados, nos termos da presente deliberação, volta-se ao status quo ante no que diz respeito à conduta de Veralúcia de Jesus Silva, membro da comissão de licitação, CPF 817.609.301-72.	
9.	Nos termos do art. 4º, inciso III, da novel Resolução 344/2022, o termo inicial para contagem do prazo prescricional neste caso é 17/7/2017, data do recebimento da representação pelo Tribunal. Tomando como ponto de partida o marco inicial, são considerados marcos interruptivos, nos termos do art. 5º da Resolução-TCU 344/2022, os seguintes atos:
9.1.	Instrução preliminar da Secex/BA que considera irregular a conduta dos membros da comissão de licitação, de 27/2/2018;
9.2.	Instrução da SecexAgroAmbiental que reconhece a nulidade dos atos processuais praticados pela homônima e propõe a audiência da verdadeira responsável, de 13/10/2021;
10.	Dessa forma, verifico a ocorrência da prescrição intercorrente, nos termos do art. 8º da Resolução-TCU 344/2022 e do entendimento recém firmado por ocasião do julgamento do Acórdão 534/2023-TCU-Plenário (rel. min. Benjamim Zymler) , uma vez que, entre as datas apontadas nos itens 9.1. e 9.2. retro, passaram-se mais de três anos sem que tenha constado nos autos qualquer despacho ou providência para a apuração dos fatos em relação à conduta da agente membro da comissão de licitação, já que, por óbvio, somente a partir de agora passaria integrar o rol de responsáveis desta Representação.
11.	Portanto, reconhecida a prescrição da pretensão punitiva em relação à Veralúcia de Jesus Silva (CPF 817.609.301-72) , torna-se incabível a proposta de audiência daquela responsável.
12.	Ainda que, a título de argumentação tão somente, não fosse reconhecida a prescrição, penso que a soma do benefício arrecadatório de uma multa de R$ 4.000,00 com o benefício advindo do caráter pedagógico da sanção, não suplantaria o custo do controle, de modo que não se justificaria, a meu sentir, que esta Corte tomasse medidas no sentido de apenar a responsável.
Ante o exposto, VOTO para que seja adotada a minuta de Acórdão que ora trago ao exame deste Colegiado.
TCU, Sala das Sessões, em 18 de abril de 2023.
AROLDO CEDRAZ 
Relator